【裁判字號】    96,訴,2171
【裁判日期】    970522
【裁判案由】    房屋稅籍
【裁判全文】
臺北高等行政法院判決
                                     96年度訴字第02171號
                              .
原      告  甲○
輔  佐  人  乙○○
被      告  臺北縣政府稅捐稽徵處
代  表  人  丙○○處長）住同.
訴訟代理人  丁○○
            己○○
            戊○○兼送達代收.
上列當事人間因房屋稅籍事件，原告不服臺北縣政府中華民國96
年4 月16日案號第00000000號訴願決定，提起行政訴訟。本院判
決如下：
    主  文
原告之訴駁回。
訴訟費用由原告負擔。
    事  實
一、事實概要：緣原告所有坐落臺北縣三重市○○○街2 號之房
    屋（下稱系爭房屋），依房屋稅籍記錄表所載係於民國（下
    同）62年間建造，樓層共3 層，每層面積各為13.6平方公尺
    （稅籍編號：00000000000 ）。嗣被告辦理95年度房屋稅籍
    清查作業時發現，系爭房屋因臺北縣三重市公所（下稱三重
    市公所）82年間為闢建頂崁4 號10米計劃道路（即中興南北
    街），拆除該屋1 、2 、3 樓每層10.4平方公尺，並經被告
    於95年8 月17日派員至現場勘查結果，其騎樓屋簷、2 樓頂
    、3 樓頂已拆除至僅剩一小塊，已達房屋稅條例第8 條規定
    之不堪居住程度，被告遂以95年9 月5 日北稅重二字第0950
    026946號函通知原告課稅房屋業已滅失，自95年8 月17日起
    註銷原稅籍。原告不服，向被告提出異議，案經被告以95年
    10月11日北稅重二字第0950032302號函駁回所請。原告對上
    開2 函（下併稱原處分）不服，向臺北縣政府提起訴願，遭
    決定駁回後，遂向本院提起本件行政訴訟。
二、兩造聲明：（原告於言詞辯論期日未到庭，茲依其起訴狀之
    記載及準備程序之陳述）
  (一)原告聲明：訴願決定及原處分均撤銷。
  (二)被告聲明：駁回原告之訴。
三、兩造之爭點：
    被告以系爭房屋已拆除至不堪居住之程度，而註銷其稅籍，
    於法是否有據？
  (一)原告主張之理由：
    1.查系爭房屋計房屋稅籍1 、2 、3 樓每層13.6平方公尺，
      合計40.8平方公尺，原屬原告所有之合法房屋。自63年7
      月間新建完竣，原告即依法申請設籍，並經被告編列稅籍
      號碼為00000000000 。自原告設籍後，歷年均有依法繳納
      房屋稅，迄至95年仍依規定繳納，原告亦自該房屋興建完
      成即在該處居住，以販賣檳榔維生。嗣於82年9 月間，三
      重市公所為開闢三重市頂崁4 號10米計畫道路，始拆除部
      分系爭房屋，拆除面積為每層10.4平方公尺，合計31.2平
      方公尺，有前述各該函件暨房屋稅繳納收據可稽。系爭房
      屋經拆除部分面積後，核計剩餘面積為1 、2 、3 樓每層
      3.2平方公尺，合計為9.6平方公尺。
    2.次查，原告為配合都市發展暨交通需要，經三重市公所拆
      除部分系爭房屋後，所剩房屋結構若將臨台北縣三重市○
      ○○街之牆面修築完成（現懸掛廣告招牌之牆面），即為
      獨立之房屋，房屋實際面積為寬1.28公尺、長2.5 公尺，
      大於1 片榻榻米面積，具有居住及出租之經濟價值存在，
      亦可出租懸掛廣告招牌之收益價值，並非被告所稱「房屋
      業已滅失」。又系爭房屋位於街道之轉角，因原告近年來
      忙於生計，經常在外奔波，而未能及時予以整修，致閒置
      無人居住，惟現仍被鄰居鄭文良侵佔，租與肯特飯店、祺
      興燒臘及臨時停車設置廣告看板，按月收取租金各數千元
      ，復有肯特飯店函（見原證6 ）及現場照片5 張（見原證
      7）可證，更足證系爭房屋並非已毫無使用價值。
    3.末查，被告對系爭房屋未就現況深入勘查，逕行註銷房屋
      稅籍，令原告不禁懷疑被告有不平之處為：原告於95年8
      月15日發雙掛號信函致鄭文良告知其侵佔之事；次日（8
      月16日）鄭文良即至被告所屬三重分處申請房屋稅籍證明
      書，由稅務員己○○核發與證明書；95年8 月17日被告所
      屬三重分處即派稅務員己○○現場勘查系爭房屋，並判定
      「該房屋業已滅失」。上述事件發生時間點如此連貫巧合
      ，不得懷疑該稅務員企圖協助鄭文良，捏造系爭房屋不存
      在之證據，以湮滅其侵佔之不法事實。若系爭房屋仍予以
      註銷房屋稅籍，則原告自82年房屋拆除改變原貌後至95年
      所繳納房屋稅款，從何依據？又該向何人申訴？又14年間
      房屋拆除後殘留情形現場皆未改變，外牆亦未懸掛廣告招
      牌，殘留情形顯而易見，然被告所屬三重分處人員竟無法
      察覺，令人無法相信；訴願決定未察，逕駁回原告之訴願
      ，對原告之權益影響極為重大。
    4.依據房屋稅條例第2 條、建築法第4 、7 條，系爭房屋屬
      於建築物及部分的雜項工作物，有營業也有工作行為。系
      爭房屋1 樓為騎樓，現在有祺興燒臘店。中興南街面於82
      年拆除後，92年豎立3 面廣告物，使系爭房屋成為封閉空
      間，每月都有收取租金。建築物是房屋實體面，雜項工作
      物是指廣告物的部分，確實符合課稅的標準。
    5.房屋稅條例第8 條規定必須是納稅義務人申報，才能停止
      課稅。之前稅捐稽徵處催繳稅捐，原告都有去繳清。被告
      依據的清查辦法效力應小於原告所引用之房屋稅條例。
    6.原告提供系爭房屋之照片，說明如下：
      (1)1 樓部分，經拆除後，原告所有部分為3.2 平方公尺，
        2 根柱子是共用的，水槽旁邊的白色牆壁是原告獨立擁
        有的，不是共同壁。
      (2)2 樓有樓地板，但只有1 樓的2/3 ，剩餘的1/3 是設樓
        梯。共有3 個牆壁，拆除的那一面沒有牆壁，用廣告物
        遮蔽起來，這3 面完整的牆壁都是62年建造一直到現在
        。
      (3)3 樓與2 樓情形一樣。只有與祺興燒臘店連接的那一面
        牆壁才是共用的。
    7.系爭房屋是合法建物，62年時因為區域計畫法未實施，所
      以無法申請建築執照。依「臺北縣政府核發合法房屋證明
      處理要點」第7 點規定，原告可以自行回復重建，不需向
      主管機關申請執照。
  (二)被告主張之理由：
    1.按房屋稅條例第2 條第1 項第1 款規定：「本條例用辭之
      定義如左︰一、房屋，指固定於土地上之建築物，供營業
      、工作或住宅用者。」第3 條規定：「房屋稅，以附著於
      土地之各種房屋，及有關增加房屋使用價值之建築物，為
      課徵對象。」第7 條規定：「納稅義務人應於房屋建造完
      成之日起30日內檢附有關文件，向當地主管稽徵機關申報
      房屋稅籍有關事項及使用情形；其有增建、改建、變更使
      用或移轉、承典時，亦同。」第8 條規定：「房屋遇有焚
      燬、坍塌、拆除至不堪居住程度者，應由納稅義務人申報
      當地主管稽徵機關查實後，在未重建完成期內，停止課稅
      。」次按建築法第4 條規定：「本法所稱建築物，為定著
      於土地上或地面下具有頂蓋、樑柱或牆壁，供個人或公眾
      使用之構造物或雜項工作物。」再按財政部72年9 月6 日
      台財稅字第36290 函發布之「加強房屋稅稽徵方案」所載
      ：「三、……（三）定期舉辦房屋稅籍清查（或普查）：
      為健全稅籍，控制稅源，並求稽徵確實，課稅公平，每年
      舉辦房屋稅籍清查工作，其辦理情形如下：1.訂定清查工
      作計畫：(1)清查期間：每年1 月至4 月或7 月至10月。…
      …(3)清查對象：清查區域內新建房屋，清查時應一併設籍
      核定，舊有房屋，不論有無增建、改建，使用情形變更與
      否，均應逐戶切實清查。……2.清查注意事項：……對已
      設籍之房屋，應注意房屋稅籍記載者與實際是否相符，如
      發現實際情形與原稅籍記載不符或原未記載者，應於稅籍
      紀錄表上予以更正或補記，並加蓋清查人員印章，以示負
      責。」末按被告95年度加強房屋稅籍及使用情形清查作業
      計畫：「一、清查區域：財產稅2 課及各分處，就轄內房
      屋分5 區5 年內，每年就其中1 區，全面選定之鄉鎮村里
      房屋或選擇較具清查實益者進行清查。……(9)房屋如有移
      轉、變更使用、焚燬、坍塌或拆除至不堪居住程度，而納
      稅義務人未辦妥申報者，應查明確實發生日期，於稅籍紀
      錄表上備註欄內予以註明，並簽報核定改課。」
    2.查系爭房屋之基地地號為臺北縣三重市○○○段中興小段
      178-20地號土地，被告所屬三重分處95年清查發現系爭房
      屋因三重市公所所闢建頂崁4 號10米計劃道路（即中興南
      北街）而經拆除該房屋1 、2 、3 樓每層10.4平方公尺，
      另經該分處派員於至現場勘查結果，系爭房屋之騎樓屋簷
      、2 樓頂、3 樓頂已拆除至僅剩一小塊，已達不堪居住程
      度，此有實地勘查照片附卷可稽，依首揭房屋稅條例第2
      條、第3 條及建築法第4 條規定，系爭房屋經被告現場勘
      查，未供營業、工作或住宅使用，且頂蓋、樑柱亦經拆除
      致不堪供個人或公眾使用，已非屬房屋稅條例第3 條規定
      之課徵客體，合先敘明。
    3.原告雖主張82年間因三重市公所頂崁4 號10米計劃道路而
      同意市公所拆除部分房屋，惟仍殘留有2 、3 、4 樓之樓
      板，面積約十餘平方公尺，稍加整修，仍足以蔽風雨，而
      供人居住，且現遭人竊佔，租與肯特飯店等設置廣告看板
      收取租金，更足證系爭房屋並非毫無使用價值，請回復系
      爭房屋原有稅籍云云。惟經被告所屬三重分處派員至現場
      勘查結果，系爭房屋之騎樓屋簷、2 樓頂、3 樓頂已拆除
      至僅剩一小塊，另供肯特飯店、祺興燒臘及臨時停車場設
      置廣告看板使用部分，係系爭房屋與隔壁毗鄰房屋共用之
      牆面並無法分辨，此有現場照片3 幀附卷可稽（詳原處分
      卷1-3 頁），是系爭房屋已達房屋稅條例第8 條所規定之
      不堪居住程度，揆諸首揭法條規定，核已非屬房屋稅課徵
      對象，從而，被告所屬三重分處註銷系爭房屋之稅籍停止
      課稅，並無不合。倘日後原告將該房屋重建完成，仍可再
      依首揭房屋稅條例第7 條規定，檢附有關文件，向被告所
      屬三重分處申報房屋稅籍，併予敘明。
    4.查財政部72年9 月6 日台財稅字第36290 函頒「加強房屋
      稅稽徵方案」規定：已設籍之房屋應注意房屋稅籍記載者
      與實際是否相符，如發現實際情形與原稅籍記載不符或原
      未記載者並加蓋清查人員印章，以示負責；被告95年度加
      強房屋稅籍及使用情形清查作業計畫第9 點規定：如房屋
      拆除至不堪居住程度，而納稅義務人未辦妥申報者，應查
      明確實發生日期，於稅籍紀錄表上備註欄內予以註明，並
      簽報核定改課。是被告所屬三重分處依上開法條規定查實
      後，認定系爭房屋拆除至不堪居住程度，實際情形與原稅
      籍記載不符，其已非屬房屋稅課徵對象，原告雖未辦妥申
      報，被告仍有查明之責，依法簽定改課，遂以系爭95年9
      月5 日北稅重二字第0950026946號函註銷系爭房屋稅籍並
      停止課稅，於法有據。另參考高雄高等行政法院96年訴字
      第368 號判決，類似案例係依房屋稅條例第7 條及第11
      條規定註銷房屋稅籍，併予敘明。
    理  由
一、本件原告經受合法通知，未於言詞辯論期日到場，核無行政
    訴訟法第218 條準用民事訴訟法第386 條各款所列情形，爰
    併準用民事訴訟法第385 條第1 項前段規定，依被告之聲請
    ，由其一造辯論而為判決。
二、原告起訴主張：原告所有系爭房屋，係於62年間建造，樓層
    共3 層，每層面積各為13.6平方公尺，嗣因三重市○○○○
    ○道路，徵收所坐落之部分土地，並拆除該屋1 、2 、3 樓
    每層10.4平方公尺，惟系爭房屋每層尚剩餘3.2 平方公尺，
    合計為9.6 平方公尺，仍屬固定於土地上之建築物，且目前
    仍供營業使用；詎被告認系爭房屋已達房屋稅條例第8 條規
    定之不堪居住程度，以原處分註銷系爭房屋之稅籍，於法有
    違，為此訴請如聲明所示云云。
三、被告則以：被告所屬三重分處95年清查發現系爭房屋因三重
    市○○○○道路而經拆除該房屋1 、2 、3 樓每層10.4平方
    公尺，另經該分處派員於至現場勘查結果，系爭房屋之騎樓
    屋簷、2 樓頂、3 樓頂已拆除至僅剩一小塊，已達不堪居住
    程度，且經查未供營業、工作或住宅使用，其頂蓋、樑柱亦
    經拆除致不堪供個人或公眾使用，已非屬房屋稅條例第3條
    規定之課徵客體，乃以原處分註銷原房屋稅籍，於法有據等
    語置辯，求為判決駁回原告之訴。
四、按房屋稅條例第2 條第1 項第1 款規定：「本條例用辭之定
    義如左︰一、房屋，指固定於土地上之建築物，供營業、工
    作或住宅用者。」第3 條規定：「房屋稅，以附著於土地之
    各種房屋，及有關增加房屋使用價值之建築物，為課徵對象
    。」第7 條規定：「納稅義務人應於房屋建造完成之日起30
    日內檢附有關文件，向當地主管稽徵機關申報房屋稅籍有關
    事項及使用情形；其有增建、改建、變更使用或移轉、承典
    時，亦同。」第8 條規定：「房屋遇有焚燬、坍塌、拆除至
    不堪居住程度者，應由納稅義務人申報當地主管稽徵機關查
    實後，在未重建完成期內，停止課稅。」
五、是本件之爭執在於，被告以系爭房屋已拆除至不堪居住之程
    度，而註銷其稅籍，於法是否有據？
六、經查：
  (一)系爭房屋於62年間建造，在三重市○○○○○道路拆除前，
    樓層共3 層，每層面積各為13.6平方公尺，此有台北縣稅捐
    稽徵處三重分處63年7 月29日縣稅重（二）字第24147 號函
    在本院卷頁10暨台北縣房屋稅籍登記表、房屋現值核計表及
    房屋稅籍證明書分別在原處分卷頁5-7 及頁18可按；又系爭
    房屋因三重市公所於82年間為闢建頂崁4 號10米計劃道路（
    即中興南北街），拆除該屋1 、2 、3 樓每層10.4平方公尺
    ，合計拆除31.2平方公尺，此有三重市公所95年11月7 日北
    縣重工字第0950044444號函在本院卷頁17可參；再系爭經被
    告於95年8 月17日派員至現場勘查結果，其騎樓屋簷、2 樓
    頂、3 樓頂確已拆除至僅剩一小塊，此有現場照片分別在本
    院卷頁92以下及原處分卷頁1-3可憑，以上均可認為真實。
  (二)按房屋稅之課徵標的係房屋，依前引第2 條第1 項第1 款規
    定之定義，係指固定於土地上之建築物，供營業、工作或住
    宅用者，如不合於上開法定定義之房屋，依稅捐法律主義，
    自不得為課徵之標的。查系爭房屋之現狀如上所述，其每層
    面積僅剩3.2 平方公尺，甚至沒有完整之四壁，顯已達不堪
    供營業、工作或居住使用之程度，被告依法不予課徵房屋稅
    並註銷房屋稅籍，於法有據。
  (三)至於原告主張系爭房屋之殘留部分，現仍供營業使用一節，
    查系爭房屋僅殘留有3 面牆壁及部分樓地板，不能認係固定
    於土地上之建築物，已如前述，原告將該殘留部分供為何種
    用途，是否向他人收取對價，均無足影響被告上開依稅捐法
    律主義而為之判斷。
  (四)再予說明者，房屋稅條例第8 條固規定以：「應由納稅義務
    人申報當地主管稽徵機關查實後……停止課稅」，惟查，承
    前所述，房屋稅之課徵與否，依憲法第19條所揭櫫之稅捐法
    律主義，應以合於法定定義之房屋為限，是自不得將上開房
    屋稅條例第8 條反面解釋為非經納稅義務人之申報，即不得
    停止課稅，稅捐主管機關隨時積極清查課徵標的之現況，避
    免誤向人民課徵稅捐，應值肯定。
  (五)末予說明者，稅捐稽徵機關依稅捐法律主義，按各該稅法之
    規定課徵稅捐，所確定並形成者乃公法上（稅法上）之債權
    債務關係，與私人間之私法上權利義務之爭執無涉，私人間
    如有私法上之爭執，仍應藉由私法上乃至於民事訴訟之救濟
    途徑以謀解決。
七、綜上所述，原告之主張，於法無據，被告以系爭房屋已拆除
    至不堪居住之程度，而註銷其稅籍，認事用法，均無不合，
    訴願決定遞予維持，亦無不合，原告訴請撤銷，為無理由，
    應予駁回。
據上論結，本件原告之訴為無理由，爰依行政訴訟法第98條第1
項前段、第218條、民事訴訟法第385條第1項前段，判決如主文
。
中    華    民    國    97    年    5     月    22    日
                    臺北高等行政法院第五庭
                              審判長法  官  張瓊文
                                    法  官  蕭忠仁
                                    法  官  王碧芳
上為正本係照原本作成。
如不服本判決，應於送達後20日內向本院提出上訴狀並表明上訴
理由，如於本判決宣示後送達前提起上訴者，應於判決送達後20
日內補提上訴理由書（須按他造人數附繕本）。
中    華    民    國    97    年    5     月    23    日
                                    書記官  徐子嵐


司法院資訊處製作；財團法人民間司法改革基金會備份。
